臺灣高等法院刑事判決　　　　　　　　96年度上易字第1379號
上　訴　人
即　被　告　甲○○
上列上訴人因違反毒品危害防制條例案件，不服台灣新竹地方法
院96年度易緝字第7號，中華民國96年4月20日第一審判決（起訴
案號：台灣新竹地方法院檢察署92年度毒偵字第200號），提起
上訴，本院判決如下：
    主  文
原判決撤銷。
甲○○施用第二級毒品，累犯，處有期徒刑陸月，如易科罰金，
以銀元佰元即新臺幣玖佰元折算壹日；減為有期徒刑參月，如
易科罰金，以銀元佰元即新臺幣玖佰元折算壹日。
    事  實
一、甲○○曾於民國（下同）87年7月間，因施用毒品案件，經
    原審法院以87年度毒聲字第358號裁定送勒戒處所觀察、勒
    戒，經觀察、勒戒後，認無繼續施用毒品傾向，於87年12月
    18日觀察、勒戒完畢出所，經檢察官以87年度偵緝字第285
    號處分不起訴確定；復於88年9月間，因施用毒品案件，經
    原審法院以88年度毒聲字第1868號裁定送勒戒處所觀察、勒
    戒後，認有繼續施用毒品傾向，經原審法院以88年度毒聲字
    第2392號裁定令入戒治處所施以強制戒治1年，強制戒治執
    行滿3月後，經戒治處所評定戒治成效合格，認無繼續戒治
    之必要，經原審法院以89年度毒聲字第1041號裁定停止戒治
    ，所餘戒治期間付保護管束，嗣於保護管束期間內，因違反
    保護管束應遵守事項情節重大，經原審法院以89年度毒聲字
    第2228號裁定撤銷停止戒治，令入戒治處所執行其殘餘戒治
    期日，90年7月8日戒治期滿，同時施用毒品部分，經檢察官
    於88年11月5日以88年度毒偵字第674號提起公訴，由原審法
    院於89年1月23日以89年度易字第146號刑事判決判處有期徒
    刑8月確定，於90年7月8日入監執行，91年3月7日執行完畢
    出監。
二、詎甲○○仍不知戒絕，復於上開有期徒刑執行完畢後5年內
    即92年1月21日晚上某時許，在新竹縣竹北市○○街24之7號
    4樓其住處內，以將甲基安非他命置於玻璃球內後，點火吸
    食之方式，施用第二級毒品甲基安非他命1次。嗣於92年1月
    22日上午10時40分許，在其上開住處，為警持原審法院之搜
    索票搜索查獲。
三、案經新竹縣政府警察局竹北分局報告台灣新竹地方法院檢察
    署檢察官偵查起訴。
    理  由
一、按協商判決除有刑事訴訟法第455條之4第1項第1款於本訊問
    程序終結前，被告撤銷協商合意或檢察官撤回協商聲請者；
    第2款被告協商之意思非出於自由意志者；第4款被告所犯之
    罪非第455條之2第1項所定得以協商判決者；第6款被告有其
    他較重之裁判上一罪之犯罪事實者；第7款法院認應諭知免
    刑或免訴、不受理者情形之一，及違反同條第2項「法院應
    於協商合意範圍內為判決；法院為協商判決所科之刑，以宣
    告緩刑或2年以下有期徒刑、拘役或罰金為限」之規定者外
    ，檢察官與被告均不得上訴。經查：被告係以本件犯行與其
    於93年間施用毒品案件確定判決間有連續犯關係，本件犯行
    應為93年之確定判決效力所及，原審法院自應諭知免訴之判
    決為由提起上訴，合於上開刑事訴訟法第455條之4第1項第7
    款得起上訴之規定，本件被告上訴係屬合法，合先敘明。
二、被告於本院經合法傳喚，無正當理由不到庭。惟查：上開事
    實，業據被告於原審審理時坦承不諱，且被告於獲案時經警
    採集其尿液送請新竹縣衛生局以TOXI－LAB及免疫學分析法
    檢驗結果，確呈甲基安非他命陽性反應，有該局尿液檢驗單
    在卷可稽（見92年度毒偵字第200號第53頁），足認被告自
    白與事實相符。
三、被告雖具狀辯稱：本件係於92年間所犯，而其於93年間亦因
    施用毒品案件遭查獲，並經判決確定，該2次犯行間有連續
    犯關係，本件犯行為前開確定判決效力所及，應諭知免訴之
    判決云云。惟查：被告曾於94年9月27、28日間某時，在桃
    園縣中壢市○○路○段一五三號Ａ座四樓「上海商務旅館」
    二二五號房內，以將第二級毒品安非他命放在玻璃球內燒烤
    以吸取其產生的煙霧之方式，施用第二級毒品安非他命1次
    ，經原審法院於95年5月15日，以95年度易字第54號判決判
    處有期徒刑5月，如易科罰金，以3百元折算1日，同年8月11
    日確定，有本院被告前案紀錄表、原審法院95年度易字第54
    號判決書在卷為憑，與本件92年1月21日晚上某時許施用毒
    品期間相詎2年有餘，期間相隔甚久，難認該2次犯行，係被
    告主觀上自始即基於一概括犯意所為，而屬連續犯。至被告
    雖辯其於93年間因施用毒品案件遭查獲，並判決確定，惟本
    院遍查全卷及本院被告前案紀錄表並無相關資料，被告亦未
    舉證以實其說，難認被告所辯屬實，況即令被告曾於93年間
    因施用毒品案件遭查獲，並判決確定等情屬實，惟與本件92
    年1月21日晚上某時許施用毒品期間相詎約莫1年，亦難認2
    次犯行間有連續犯關係，被告上開所辯，無非空言，不足為
    採。
四、按毒品危害防制條例於92年7月9日修正公布，自93年1月9日
    施行，其中第20條、第23條將施用毒品之刑事處遇程序，區
    分為「初犯」及「5年內再犯」、「5年後再犯」。依其立法
    理由之說明：「初犯」，經觀察、勒戒或強制戒治後，應為
    不起訴處分或不付審理之裁定；經觀察、勒戒或強制戒治執
    行完畢釋放後，「5年內再犯」者，因其再犯率甚高，原實
    施之觀察、勒戒及強制戒治既已無法收其實效，爰依法追訴
    或裁定交付審理。至於經觀察、勒戒或強制戒治執行完畢釋
    放後，「5年後再犯」者，前所實施之觀察、勒戒或強制戒
    治已足以遮斷其施用毒品之毒癮，為期自新及協助其斷除毒
    癮，仍適用「初犯」規定，先經觀察、勒戒或強制戒治之程
    序。從而依修正後之規定，僅限於「初犯」及「5年後再犯
    」二種情形，始應先經觀察、勒戒或強制戒治程序。倘被告
    於5年內已再犯，經依法追訴處罰，縱其第3次（或第3次以
    上）再度施用毒品之時間，在初犯經觀察、勒戒或強制戒治
    執行完畢釋放5年以後，已不合於「5年後再犯」之規定，且
    因已於「5年內再犯」，顯見其再犯率甚高，原實施觀察、
    勒戒或強制戒治，已無法收其實效，即應依該條例第10條處
    罰（最高法院95年度第7次刑事庭會議決議參照）。
五、被告曾於87年7月間，因施用毒品案件，經原審法院以87年
    度毒聲字第358號裁定送勒戒處所觀察、勒戒，經觀察、勒
    戒後，認無繼續施用毒品傾向，於87年12月18日觀察、勒戒
    完畢出所，經檢察官以87年度偵緝字第285號處分不起訴確
    定；復於88年9月間，因施用毒品案件，經原審法院以88年
    度毒聲字第1868號裁定送勒戒處所觀察、勒戒後，認有繼續
    施用毒品傾向，經原審法院以88年度毒聲字第2392號裁定令
    入戒治處所施以強制戒治1年，強制戒治執行滿3月後，經戒
    治處所評定其戒治成效為合格，認無繼續戒治之必要，經原
    審法院以89年度毒聲字第1041號裁定停止戒治，所餘戒治期
    間付保護管束，嗣於保護管束期間內，因違反保護管束應遵
    守事項情節重大，經原審法院以89年度毒聲字第2228號裁定
    撤銷停止戒治，令入戒治處所執行其殘餘戒治期日，於90
    年7月8日戒治期滿，有法院被告全國前案紀錄表在卷為憑，
    是以被告曾於87年12月18日因施用毒品經觀察、勒戒執行完
    畢（初犯），復於88年9月間施用毒品（二犯）遭裁定觀察
    勒戒，90年7月8日戒治期滿，刑事部分並經判決確定，又於
    92年1月21日晚上某時許再次施用毒品，距前開相鄰之二犯
    時間尚未滿5年，揆諸上開說明，本件犯行係屬「5年內再犯
    」，自無再經觀察、勒戒及強制戒治之必要，應逕依毒品危
    害防制條例第23條第2項之規定論罪科刑。本件事證明確，
    被告犯行堪以認定。
六、被告行為後，刑法部分條文業於94年1月7日修正，94年2月2
    日公布，95年7月1日施行，現行刑法第2條第1項規定：「行
    為後法律有變更者，適用行為時之法律。但行為後之法律有
    利於行為人者，適用最有利於行為人之法律。」，上開規定
    乃與刑法第1條罪刑法定主義契合，而貫徹法律禁止溯及既
    往原則，係規範行為後法律變更所生新舊法律比較適用之準
    據法，是刑法第2條本身雖經修正，但刑法第2條既屬適用法
    律之準據法，本身尚無比較新舊法之問題，應一律適用裁判
    時之現行刑法第2條規定以決定適用之刑罰法律。經查：
(一)94 年2月2日修正公布，95年7月1日施行之刑法第47條已有
    變更（非單純文字之更改），自應依新刑法第2條第1項比較
    適用，倘其比較結果並無有利或不利之情形，即應依新刑法
    第2條第1項前段規定，適用行為時之法律（最高法院96年度
    台上字第1037號判決參照）。查被告之犯行係故意犯，無論
    依修正前或修正後之規定，均應構成累犯，修正後之規定並
    無更有利於被告，應依刑法第2條第1項前段規定，適用行為
    時之法律。
(二)被告犯罪時刑法第41條第1項前段規定：「犯最重本刑為5年
    以下有期徒刑以下之刑之罪，而受6個月以下有期徒刑或拘
    役之宣告，因身體、教育、職業、家庭之關係或其他正當事
    由，執行顯有困難者，得以1元以上3元以下折算一日，易科
    罰金。」，而被告行為時易科罰金之折算標準，依修正前罰
    金罰鍰提高標準條例第2條前段（現已刪除）規定，係就原
    定數額提高為以1百倍折算1日，則本件被告行為時之易科罰
    金折算標準，係以銀元3百元折算1日，經折算為新臺幣後，
    應以新臺幣9百元折算為1日。惟95年7月1日施行之刑法第41
    條第1項前段規定：「犯最重本刑為5年以下有期徒刑以下之
    刑之罪，而受6個月以下有期徒刑或拘役之宣告者，得以新
    臺幣1千元、2千元或3千元折算一日，易科罰金。」，比較
    修正前後之易科罰金折算標準，以95年7月1日修正公布施行
    前之規定，較有利於被告，應依刑法第2條第1項前段，適用
    修正前刑法第41條第1項前段規定，定其折算標準。
七、按甲基安非他命為毒品危害防制條例第2條第2項第2款所規
    定之第二級毒品，不得非法持有、施用。核被告所為，係犯
    毒品危害防制條例第10條第2項之施用第二級毒品罪。被告
    施用毒品前持有第二級毒品之低度行為，為施用之高度行為
    所吸收，不另論罪。查被告曾因施用毒品案件，檢察官於88
    年11月5日以88年度毒偵字第674號提起公訴，經原審法院於
    89年1月23日以89年度易字第146號刑事判決判處有期徒刑8
    月，同年2月23日確定，於90年7月8日入監執行，91年3月7
    日執行完畢出監，有本院被告全國前案紀錄表在卷為憑，於
    5年之內，故意再犯有期徒刑以上之本罪，為累犯，應依法
    加重其刑。
八、原審因予論罪科刑，固非無見。惟查：本件被告所犯施用第
    二級毒品罪時間係在96年4月24日以前，且非中華民國96年
    罪犯減刑條例第3條第1項所定不予減刑之罪，已合於中華民
    國96年罪犯減刑條例第2條第1項第3款之規定，應予減刑，
    原審未及審酌前開減刑條例之適用，自有未洽。被告上訴意
    旨，仍執陳詞，以本件應為免訴判決為由，指摘原判決不當
    ，雖無足取，但查原判決既有上開可議，要屬無可維持，應
    予撤銷改判。爰審酌被告有多次施用毒品前科，仍不知戒絕
    ，再次施用毒品，情節非輕，惟念其犯後坦承犯行，態度尚
    佳等一切情狀，量處有期徒刑6月，並諭知如易科罰金，以
    銀元3百元即新臺幣9百元折算壹日，暨依前開減刑之規定，
    減為有期徒刑3月，並諭知如易科罰金，以銀元3百元即新臺
    幣9百元折算壹日。
九、被告經合法傳喚，無正當理由不到庭，爰不待其陳述逕行判
    決。
據上論斷，應依刑事訴訟法第369條第1項前段、第364條、第299
條第1項前段、第371條，毒品危害防制條例第10條第2項，刑法
第11條前段、修正前刑法第41條第1項、第47條，中華民國96年
罪犯減刑條例第2條第1項第3款、第7條、第9條，判決如主文。
本案經檢察官柯麗鈴到庭執行職務。
中　　華　　民　　國　　96　　年　　9　　月　　12　　日
　　　　　　　　　刑事第十七庭  審判長法　官  趙功恆
　　　　　　　　　　　　　　　　　　  法　官  陳憲裕
　　　　　　　　　　　　　　　　　　  法　官  高明哲
以上正本證明與原本無異。
不得上訴。
                                      書記官  梁淑時
中　　華　　民　　國　　96　　年　　9 　　月　　12　　日
附錄：本案論罪科刑法條全文
毒品危害防制條例第10條
施用第一級毒品者，處 6 月以上 5 年以下有期徒刑。
施用第二級毒品者，處 3 年以下有期徒刑。
